【裁判字號】    97,訴,521
【裁判日期】    980630
【裁判案由】    侵權行為損害賠償
【裁判全文】
臺灣臺南地方法院民事判決               97年度訴字第521號
原      告  海正股份有限公司
法定代理人  戊○○
訴訟代理人  丁○○
            洪梅芬律師
            涂欣成律師
被      告  丙○○
            甲○○  原住臺南市.
            乙○○
上列當事人間請求侵權行為損害賠償事件，經本院於民國98年6
月23言詞辯論終結，判決如下：
    主  文
被告應連帶給付原告新臺幣壹佰零參萬肆仟玖佰參拾玖元，及自
民國九十七年四月二十三日起至清償日止，按週年利率百分之五
計算之利息。
訴訟費用新臺幣壹萬貳仟伍佰參拾陸元由被告連帶負擔。
本判決第一項於原告以新臺幣參拾肆萬伍仟元供擔保後，得假執
行。但被告如以新臺幣壹佰零參萬肆仟玖佰參拾玖元為原告預供
擔保後，得免為假執行。
    事實及理由
壹、程序方面：
一、本件被告甲○○經合法通知，未於言詞辯論期日到場，被告
    乙○○經合法通知，未於最後言詞辯論期日到場，核均無民
    事訴訟法第386條所列各款情形，爰依原告之聲請，由其一
    造辯論而為判決。
二、按訴狀送達後，原告不得將原訴變更或追加他訴，但擴張或
    減縮應受判決事項之聲明者，不在此限，民事訴訟法第255
    條第1項第3款定有明文。本件原告起訴時聲明請求「被告應
    連帶給付原告新臺幣（下同）1,139,970元，及自民國95 年
    9月30日起至清償日止，按週年利率百分之5計算之利息」（
    見民事起訴狀及本院97年5月27日言詞辯論筆錄；本院卷第3
    、22頁），嗣於本院審理中，於97年8月14日言詞辯論期日
    以言詞變更請求之金額為「1,034,939元」（見本院97年8
    月14日言詞辯論筆錄；本院卷第57頁），另於98年6月23日
    言詞辯論期日以言詞變更利息起算日為「自送達最後被告之
    翌日即97年4月23日」（見本院98年6月23日言詞辯論筆錄；
    本院卷第190頁），核屬減縮應受判決事項之聲明，依上開
    法條規定，本院自應准許，先予敘明。
貳、實體方面：
一、原告起訴主張：
    （一）被告丙○○自93年8月30日起，至95年9月30日止，任
          職於原告公司，先後擔任倉管及業務，並兼任會計工
          作。原告於95年間清查公司倉庫存貨及所有客戶帳目
          後，發現被告丙○○於95年4月13日至95年6月29日，
          以及95年7月19日至95年9月27日間，利用職務之便製
          作不實之銷售電磁紀錄，經倉庫存貨盤點發現確有大
          量貨品短少，造成原告受有損害，並經原告於95年9
          月30日依公司管理規章將被告丙○○予以免職處分。
    （二）被告丙○○上開侵權行為造成原告受有1,233,970元
          之損害，被告丙○○嗣於95年9月27日簽立切結書，
          同意賠償原告1,233,970元，並應配合原告要求之方
          式還款。後於被告丙○○給付7萬元後，原告與被告
          丙○○於96年10月22日，再就還款方式達成約定，依
          約被告丙○○應自96年11月起至97年4月止，以每月
          償還12,000元之方式分期給付上開金額，嗣後每6個
          月再行協議還款方式。詎被告丙○○僅給付2期共24,
          000元，連同先前7萬元，共計94,000元後，即拒不返
          還，經原告以存貨成本核算後，被告丙○○尚積欠原
          告1,034,939元未清償。而本件和解契約並無民法第7
          38條所列和解撤銷事由，被告丙○○自應依約清償上
          開債務；又分期歸還之債額如已屆分還之期，債務人
          不依約履行，不得仍享期限之利益（參照最高法院20
          年上字第690號判例），故被告丙○○所積欠之1,034
          ,939元即不得再享有期限利益，應1次全部清償。
    （三）民法第756條之1規定：「稱人事保證者，謂當事人約
          定，一方於他方之受僱人將來因職務上之行為而應對
          他方為損害賠償時，由其代負賠償責任之契約。前項
          契約，應以書面為之。」而觀被告甲○○、乙○○與
          原告簽立之保證書中亦約定：「立連帶保證人甲○○
          、乙○○今保證丙○○君在貴公司（即原告）服務期
          間，恪遵公司規定，如有侵權行為或其他一切不法行
          為，致使貴公司在財、物或信譽上遭受損害時，保證
          人願負連帶賠償責任，特具保證書是則」等語，自屬
          人事保證契約。所謂「其他一切不法行為」應指「受
          僱人一切因職務上之行為而應對他方為損害賠償」者
          而言，故被告丙○○因未盡善良管理人之注意義務，
          而違背職務致原告受損之債務不履行亦屬之。又原告
          與被告丙○○簽立之和解書，係對當事人之原始債之
          關係之損害額加以確認，和解契約與原始契約應屬同
          一債之關係，其同一性維持不變，故原始債之關係之
          其餘內容如債之擔保（即被告甲○○、乙○○之人事
          保證責任）仍持續有效。
    （四）被告丙○○製作不實之銷售電磁紀錄，造成原告公司
          受有損害，且被告丙○○負責倉管業務，負有管控貨
          品進出之責，卻任令倉庫貨品短少百萬餘元，縱其侵
          占、背信刑責無法成立，然其管理難謂無疏失，自應
          依債務不履行之規定，賠償原告公司所受損害。故被
          告甲○○、乙○○應依人事保證契約，對被告丙○○
          職務上之侵權行為或債務不履行等不法行為同負連帶
          賠償之責。
    （五）僱用人對受僱人之損害賠償，未能依人事保險、執行
          擔保物等方式求償，即符合民法第752條之2第1項「
          不能依他項方法受賠償」之情形。本件原告並無投保
          人事保險，或就被告丙○○之職務損害行為設定抵押
          ，故有「不能依他項方法受償」之情形。縱認「不能
          依他項方法受償」僅以執行主債務人財產無著為限，
          被告丙○○亦已自認無資力賠償，則原告亦可對保證
          人主張保證責任。
    （六）被告丙○○94年12月至95年9月30日共10月，所領薪
          資淨額總額為342,886元，可知95年全年可得薪資淨
          額總額應為411,463元（即342,886元/10×12）。該
          年若無本件違失而有優等之情時，年終獎金應有29,3
          40元，故被告丙○○95年可得報酬應為440,803元。
          另原告提出之薪資資料中所謂「一般應稅總額」係指
          扣除伙食津貼等無庸報稅之薪資，「當月薪資淨額」
          則指一切實際發放予員工之薪資，民法第756條之2第
          2項既指「受僱人當年可得報酬總額」，自應以「當
          月薪資淨額」為據。又「保證人依前項規定負賠償責
          任時，除法律另有規定或契約另有訂定外，其賠償金
          額以賠償事故發生時，受僱人當年可得報酬之總額為
          限」，民法第756條之2第2項固定有明文，然觀被告
          甲○○、乙○○所簽立之保證書背面「從業人員保證
          書規約」第6條記載：「被保證人如有左列情事之一
          者，保證人應負連帶賠償責任，並按照本公司所開損
          失款項數目，立即履行賠償責任：其他有使本公司
          蒙受損害之行為者」等內容，可知原告業於契約中特
          別約定被告甲○○、乙○○依約應按原告公司所列損
          失款項數目全數賠償，不受民法第756條之2第2項「
          受僱人當年可得報酬總額」即440,803元之限制。前
          述損害尚有1,034,939元未清償，經原告以存證信函
          或法院公示送達起訴書繕本通知被告乙○○、甲○○
          上情後，渠等仍拒不賠償，爰依人事保證契約請求被
          告甲○○、乙○○對被告丙○○侵權行為所造成之損
          害，並與被告丙○○同負連帶賠償之責。
    （七）並聲明：
          1.被告應連帶給付原告1,034,939元，及自起訴狀繕
            本送達最後被告之翌日即97年4月23日起至清償日
            止，按週年利率百分之5計算之利息。
          2.訴訟費用由被告連帶負擔。
          3.並陳明願供擔保，請准宣告假執行。
二、被告丙○○則以：
    （一）其前述製作不實銷售紀錄行為是依偽造文書罪被判刑
          ，侵占部分則為不起訴處分。其係倉庫管理，交接時
          有清點過，帳目有符合，但進公司時倉庫鑰匙不只其
          有。於半年後發覺貨品有短缺，短缺原因很多，其每
          半年盤點1次，第1次發覺時，貨品已經短少2、30萬
          元左右，第2次也短少1、20萬元以上，曾經詢問主管
          要如何處理，但主管表示要其自己處理，意思要其拿
          錢出來補，但其沒有那麼多錢，所以其才做不實紀錄
          來補足，等到其有錢時再把不足部分用錢買掉，不實
          銷售紀錄是最後一起做的。
    （二）其月薪約35,000元左右，短少的貨品都是不明原因短
          缺的，其未曾拿貨品出去賣，其承認管理有疏失，但
          並無侵占貨品。原告當初表示不告，其始簽立和解契
          約，該契約係其自願簽立，嗣後因原告提出告訴，其
          乃不願再依契約履行，對於原告提出之和解金額為1,
          034,939元無意見。和解書之金額係以偽造文書之金
          額計算，並不知道實際損害金額為何，目前沒有能力
          依照和解契約履行。
    （三）並聲明：原告之訴駁回。訴訟費用由原告負擔。
          如受不利判決，願供擔保請准宣告免為假執行。
三、被告乙○○經合法通知，未於最後言詞辯論期日到場，惟據
    其前到庭陳述略以：
    （一）其僅係保證人，和解契約係被告丙○○與原告簽立，
          其應不用負責和解契約的內容，對於有簽人事保證沒
          有意見等語。
    （二）並聲明：原告之訴駁回。訴訟費用由原告負擔。
          如受不利判決，願供擔保請准宣告免為假執行。
四、被告甲○○經合法通知，未於言詞辯論期日到場，亦未提出
    書狀作何聲明或陳述。
五、兩造不爭執事項：
    （一）被告丙○○於93年8月30日到原告公司任職，由被告
          甲○○、乙○○擔任人事保證人，被告丙○○於95年
          9月30日，經原告發現接連於95年4月至9月間，利用
          其職務之便進行登載不實之銷售紀錄而生損害於原告
          公司，原告經追查後於95年9月30日對被告丙○○為
          免職處分。
    （二）被告丙○○所犯偽造文書罪業經本院刑事庭以96年度
          易字第1228號刑事判決判處應執行有期徒刑六月，檢
          察官上訴後經臺灣高等法院臺南分院以97年度上易字
          第162號判決上訴駁回確定，並易科罰金執行完畢。
    （三）被告丙○○曾與原告於95年9月27日和解成立並書立
          切結書，承諾於96年4月10日前償還1,233,970元，嗣
          就截至96年10月16日止，尚未賠償之1,139,970元，
          另成立和解並簽立和解書，約定被告丙○○自96年11
          月起至97年4月止，按月於每月15日給付原告12,000
          元，嗣後雙方每6個月協議1次。
    （四）被告丙○○與原告和解時兩造並未通知被告甲○○、
          乙○○。
    （五）被告丙○○任職原告公司於95年度可獲得報酬為440,
          803元。
六、兩造爭執事項：
    （一）被告丙○○是否應依和解契約賠償原告1,034,939元
          ？
    （二）被告丙○○與原告和解是否影響被告甲○○及乙○○
          之人事保証責任？
    （三）被告甲○○及乙○○是否應就人事保證契約與被告丙○○就本件損害連帶賠償原告1,034,939元？
    （四）被告甲○○及乙○○之人事保證契約對損害賠償範圍
          ，是否受受僱人當年可得報酬總額之限制？
七、得心證之理由：
    （一）原告主張被告丙○○自93年8月30日起至95年9月30日
          止任職於原告公司，且由被告甲○○、乙○○擔任人
          事保證人，而原告於95年間清查公司倉庫存貨及所有
          客戶帳目後，發現被告丙○○於95年4月13日至95年6
          月29日，以及95年7月19日至95年9月27日間，利用職
          務之便製作不實之銷售電磁紀錄，造成原告受有損害
          。而被告丙○○後於95年9月27日簽立切結書，承諾
          於96年4月10日前償還原告1,233,970元；嗣原告與被
          告丙○○又於96年10月22日就尚未給付之1,139,970
          元，另簽立和解書等情，業據原告提出保證書、切結
          書及和解書各1份為證（見本院卷第4、32、60頁），
          且為被告丙○○及乙○○所不爭執；另被告丙○○因
          製作不實銷售電磁紀錄所犯偽造文書罪之刑事部分，
          亦經本院刑事庭以96年度易字第1228號刑事判決判處
          應執行有期徒刑6月，檢察官上訴後，復經臺灣高等
          法院臺南分院以97年度上易字第162號判決上訴駁回
          確定，並已易科罰金執行完畢等情，除有本院96年度
          易字第1228號刑事判決書附卷可參外（見本院卷第6
          至12頁），且為被告丙○○所承認，故原告此部分之
          主張，應堪信為真實。
    （二）其次，被告丙○○因前述製作不實銷售電磁紀錄致原
          告受有損害之行為，雖曾於95年9月27日簽立切結書
          ，承諾於96年4月10日前償還原告1,233,970元，然因
          後來原告與被告丙○○又於96年10月22日，就尚未給
          付之1,139,970元，另行簽立和解書，故前述切結書
          內容即因原告與被告丙○○重新簽立和解書而失其效
          力。從而，本案應以原告與被告丙○○於96年10月22
          日所簽立之和解書內容為判斷依據。又被告丙○○就
          該和解書簽立後，目前尚餘1,034,939元未償還原告
          一情，並不爭執，而僅以貨品係因不明原因短缺，其
          未曾拿貨品出去賣，其承認有管理疏失，但並無侵占
          貨品；原告當初表示不告，其才自願簽立和解契約，
          後因原告提出告訴，其乃不願再依契約履行等語置辯
          。經查，詳觀前述96年10月22日和解書，其內容記載
          有：「乙方（即被告丙○○）利用職務之便偽造文書
          （不實登載銷售紀錄）造成甲方（即原告）損失共計
          1,266,141元，截至96年10月16日止，尚有未賠償金
          額總計1,139,970元」等語，可知原告與被告丙○○
          間係因被告丙○○製作不實銷售紀錄致原告受有損害
          而簽立上開和解書，經核與被告丙○○是否曾侵占原
          告所有之貨品並無直接關係，且與被告丙○○所涉之
          侵占等案件，嗣後經檢察官為不起訴處分一事（不起
          訴處分書詳見本院卷第67至74頁），亦無關連；何況
          該和解書係被告丙○○所自願簽立，其對於應賠償原
          告之金額亦已表示同意，故被告丙○○實際上是否侵
          占原告之貨品，經核與前述和解契約應屬無涉。此外
          ，上開和解契約亦無得撤銷或無效之情形，則不論被
          告丙○○簽立該和解書之動機或原因為何，被告丙○○仍應依照和解書之約定內容加以履行。另因該和解
          書內容並無以原告不對被告丙○○提起刑事告訴，作
          為被告丙○○履行和解書內容之條件等約定，故被告
          丙○○辯稱：原告嗣後對其提出刑事告訴，其乃不願
          再依契約履行云云，尚屬無據。從而，原告依上開和
          解契約請求被告丙○○給付1,034,939元，即無不合
          ，應予准許。
    （三）依債編施行法第35條規定：「新增第二十四節之一之
          規定，除第七百五十六條之二第二項外，於民法債編
          修正施行前成立之人事保證，亦適用之」，可知原則
          上人事保證有規定者，適用人事保證，不適用一般保
          證人之規定。而依民法第756條之2第1項規定：「人
          事保證之保證人，以僱用人不能依他項方法受賠償者
          為限，負其責任」，即人事保證人之賠償責任，以僱
          用人不能依他項方法受賠償為要件，反之，僱用人不
          能依他項方法受賠償時，即可對人事保證人行使權利
          ，此有別於一般保證關於先訴抗辯權之規定，故自不
          以先就主債務人之財產強制執行而無效果為要件。又
          依民法第756條之9：「人事保證，除本節有規定者外
          ，準用關於保證之規定」，及一般保證中第746條第4
          款等規定，則主債務人之財產不足清償其債務者，保
          證人即無先訴抗辯權，此亦適用於人事保證。足徵民
          法第756條之2第1項規定，僅在減輕保證人之負擔，
          而非在限制僱用人須先向受僱人求償未果，始能向保
          證人請求，僱用人自可併向為受僱人之主債務人及其
          保證人請求。查本件原告主張並無投保人事保險，或
          就被告丙○○之職務損害行為設定抵押，故有「不能
          依他項方法受償」之情形，被告並不爭執，而被告丙○○亦自承：目前沒有能力依照和解契約履行等情（
          詳見本院97年11月25日言詞辯論筆錄；本院卷第92頁
          ），足見原告確有不能依他項方法受償之情事，故原
          告併向人事保證人即被告甲○○、乙○○請求給付，
          核屬有據，應予准許。
    （四）被告乙○○雖另辯稱：其僅係保證人，和解契約係被
          告丙○○與原告簽立，其不用負責和解契約的內容云
          云，然按「稱人事保證者，謂當事人約定，一方於他
          方之受僱人將來因職務上之行為而應對他方為損害賠
          償時，由其代負賠償責任之契約。」民法第756條之1
          第1項定有明文，原告因其受僱人即被告丙○○偽造
          不實之銷售紀錄而受有損害，前已述及，而被告甲○○、乙○○既係被告丙○○之人事保證人，依照前述
          規定，其2人自應就被告丙○○職務上偽造不實銷售
          紀錄致原告受有損害之行為，負損害賠償責任，又前
          述和解契約復係被告丙○○因職務上偽造不實銷售紀
          錄之行為而應對原告為損害賠償，嗣後與原告就損害
          賠償內容所成立之和解契約，故身為人事保證人之被
          告甲○○、乙○○亦應就此和解契約負保證人之責任
          。從而，被告乙○○以其僅係保證人，和解契約係被
          告丙○○與原告簽立，其不用負責和解契約的內容等
          語置辯，顯係誤解原告據以請求之依據及相關法律之
          規定，其所為之抗辯，顯無理由。又被告甲○○、乙○○就原告因被告丙○○之偽造不實銷售紀錄行為而
          受有1,233,970元之損害，以及原告尚可請求被告丙○○給付1,034,939元等情，並不爭執，則原告主張
          被告甲○○、乙○○應與被告丙○○連帶給付原告1,
          034,939元，亦有理由，應予准許。
    （五）按民法第756條之2第2項既規定：「保證人依前項規
          定負賠償責任時，除法律另有規定或契約另有訂定外
          ，其賠償金額以賠償事故發生時，受僱人當年可得報
          之總額為限。」顯見本條項有關賠償金額之限制並非
          強制規定，當事人應得以契約方法另行約定。而詳觀
          被告甲○○、乙○○所簽立之保證書背面之從業人員
          保證書規約第6條第7款既約定：「被保人（即被告丙○○）如有其他有使本公司（即原告）蒙受損害之行
          為者，保證人（即被告甲○○、乙○○）應負連帶賠
          償責任，並按照本公司所開損失款項數目，立即履行
          賠償責任」等語明確（見本院卷第145頁），故應認
          原告與被告甲○○、乙○○間，已另有約定人事保證
          人應負責賠償被保證人行為直接導致之所有損害額，
          故被告甲○○、乙○○所應賠償之金額，自不受被告
          丙○○當年薪資總額之限制，併予敘明。
    （六）末按給付無確定期限者，債務人於債權人得請求給付
          時，經其催告而未為給付，自受催告時起，負遲延責
          任；其經債權人起訴而送達訴狀，或依督促程序送達
          支付命令，或為其他相類之行為者，與催告有同一之
          效力；遲延之債務，以支付金錢為標的者，債權人得
          請求依法定利率計算之遲延利息；但約定利率較高者
          ，仍從其約定利率；應付利息之債務，其利率未經約
          定，亦無法律可據者，週年利率為百分之5；民法第2
          29條第2項、第233條第1項及第203條定有明文。從而
          ，原告本於和解契約及人事保證之法律關係，請求被
          告應連帶給付1,034,939元，及自起訴狀繕本送達最
          後被告（即被告丙○○；97年4月22日送達）之翌日
          起，即97年4月23日起至清償日止，按週年利率百分
          之5計算之利息，為有理由，應予准許。
八、本件事證已臻明確，兩造其餘攻擊防禦方法，及未經援用之
    證據，經本院斟酌後，認均不足以影響本判決之結果，自無
    逐一詳予論駁之必要，併此敘明。
九、按訴訟費用，由敗訴之當事人負擔；法院為終局判決時，應
    依職權為訴訟費用之裁判，民事訴訟法第78條及第87條第1
    項分別定有明文。查，本件原告請求之訴訟標的金額原為1,
    139,970元，嗣減縮為1,034,939元，故減縮後應繳納之裁判
    費為11,296元（減縮部分之裁判費990元應由原告自行負擔
    ），則經核本件訴訟費用額為12,536元（即第一審裁判費11
    ,296 元及公示送達登報費1,240元），而原告之請求為有理
    由，爰依上開規定確定被告應負擔之訴訟費用如主文第2項
    所示。
十、本件原告及被告丙○○、乙○○均陳明願供擔保請准宣告假
    執行及免為假執行，經核均無不合，爰酌定相當之擔保金額
    宣告之。另本院就被告甲○○部分，亦爰依職權酌定相當之
    擔保金額，宣告免為假執行。
十一、據上論結：本件原告之訴為有理由，依民事訴訟法第385
      條第1項前段、第78條、第85條第2項、第87條第1項、第
      390條第2項、第392條第2項，判決如主文。
中    華    民    國    98    年    6     月    30    日
                  民事第三庭  法  官  陳志成
以上正本係照原本作成。
如對本判決上訴，須於判決送達後20日內向本院提出上訴狀（須
附繕本）。
中    華    民    國    98    年    6     月    30    日
                              書記官  陳淑芬


司法院資訊處製作；財團法人民間司法改革基金會備份。
